【裁判字號】    97,上易,1013
【裁判日期】    970710
【裁判案由】    詐欺
【裁判全文】
臺灣高等法院刑事判決                97年度上易字第1013號
上  訴  人  臺灣士林地方法院檢察署檢察官
被      告  丙○○
上列上訴人因被告詐欺案件，不服臺灣士林地方法院96年度易字
第2215號，中華民國97年3月18日第一審判決（聲請簡易處刑案
號：臺灣士林地方法院檢察署96年度偵緝字第940號，併辦案號
：台灣屏東地方法院檢察署97年度偵字第2356號），提起上訴，
本院判決如下：
    主  文
原判決撤銷。
丙○○幫助連續意圖為自己不法之所有，以詐術使人將本人之物
交付，處有期徒刑壹年；減為有期徒刑陸月，如易科罰金，以銀
元參佰元即新台幣玖佰元折算壹日。
    事  實
一、丙○○可預見金融機構帳戶提供他人使用，可能幫助他人從
    事財產犯罪，竟基於縱有人以此金融帳戶實施詐欺犯罪亦不
    違背其本意之幫助犯罪故意，將其於民國90年6月7日在世華
    聯合商業銀行（現稱國泰世華商業銀行）屏東分行（下稱世
    華商銀屏東分行）開立之000000000000號帳戶，於94年11月
    間之某地點，將上開帳戶之存摺、金融卡（含密碼）等資料
    均交予不詳之成年詐騙人員使用。嗣該不詳之詐騙成員即基
    於意圖為自己不法所有之概括犯意，在奇摩拍賣網站刊登拍
    賣廣告，佯稱欲標售新光三越百貨股份有限公司（下稱新光
    三越）禮券、SOGO百元禮券及中國石油油票。適(1)丁○○於
    94年12月3日凌晨1時20分許，在台北市○○街61之1號住處
    ，上網至奇摩拍賣網站發現拍賣消息，不疑有他，以新台幣
    （下同）4,500元標得價值5,000元之新光三越禮券及900元
    標得價值1,000元之SOGO禮券，並於當日凌晨1時33分許，使
    用網路銀行將5,400元轉入丙○○上開帳戶內。(2)戊○○於
    同日凌晨1時43分許，在台中市○○路209號10樓之3租賃處
    ，瀏覽奇摩拍賣網站得知拍賣消息，而陷於錯誤，以4,500
    元標得價值5,000元之中國石油油票100元50張，並於同年月
    5日14時3分許，在台北火車站郵局提款機將4,500元轉入丙○○上開帳戶內。(3)乙○○於同年月4日22時38分許，在台
    北市○○○路○段100巷3號2樓，瀏覽奇摩拍賣網站獲悉拍賣
    禮券，不知有詐，遂以9,100元標得價值10,000元新光三越
    禮券，並於94年12月6日9時34分許，操作自動櫃員機將9,10
    0元匯入丙○○上開帳戶內。迨丁○○、戊○○、乙○○等
    人遲未收到禮券、中國石油油票，方知受騙，報警處理後，
    始循線察悉上情。
二、案經台北市政府警察局士林分局報請台灣士林地方法院檢察
    署檢察官偵查起訴暨移送併辦。
    理  由
一、訊據被告丙○○對於上開時、地，丁○○、戊○○、乙○○
    因瀏覽奇摩拍賣網站，分別標得禮券、中國石油油票，再轉
    帳匯入其所有上開帳戶內之事實坦承不諱，惟矢口否認有何
    幫助詐欺犯行，辯稱：伊純粹辦理貸款方將資料拿給「黃順
    億」即黃大順，並無提供他人使用帳戶云云。然查：
(一)上開事實，業經證人丁○○、戊○○、乙○○指證歷歷，並
    有個人銀行存款交易明細查詢、奇摩電子信箱列印資料、國
    泰世華商業銀行屏東分行95年1月10日（95）國世屏東字第
    15號函附被告開戶基本資料及資金流向（丁○○部分）；中
    華郵政自動櫃員機交易明細表、國泰世華商業銀行屏東分行
    95年4月10日（95）屏東字第75號函附被告上開帳戶交易明
    細表暨列警示戶、奇摩電子信箱列印資料（戊○○部分）；
    奇摩電子信箱列印資料、中華郵政公司自動櫃員機交易明細
    表、世華聯合商業銀行被告開戶印鑑卡、身分證影本、國泰
    世華商業銀行屏東分行95年4月7日（95）國世屏東字第71號
    函附被告上開帳戶交易明細表等（乙○○部分）資料在卷為
    憑。
(二)被告雖以前詞置辯。惟被告先稱：今（95）年過年前開戶後
    ，沒使用過帳戶，我透過「阿男」找高雄游月霞代辦，因一
    直沒下來，去跟代辦人要存摺、印鑑，也一直不肯還我（甲○偵3448卷第66頁）。後謂：94年「黃順億」在辦貸款，他
    叫我去開戶，之後將提款卡交給他辦，當時密碼還沒開通，
    游月霞及「黑仔」也是一起辦貸款的人（甲○偵緝940卷第1
    7頁）；再曰：伊存摺沒有給黃順億，只有提款卡，黃順億
    說要辦貸款，叫伊去開戶，辦好把提款卡及密碼一起交給他
    等語（甲○偵緝字第940卷第40頁）。觀諸其三次陳述，對
    於代辦貸款人為「游月霞」或「黃順億」，交付資料為「提
    款卡」或「存摺」等前後不一，所辯要難遽信。且被告以94
    年間開戶後即交予他人委辦貸款，經檢察官質疑上開帳戶係
    於90年6月7日開戶後，被告沈默許久不語，益見被告自相矛
    盾而無法自圓其說之情虛。再被告於偵查中經檢察官質問（
    是不是當初你給他帳戶，他答應給你錢？），被告點頭承認
    ，僅以尚未拿到半毛錢推卸責任。甚且上開帳戶於94年11月
    25日由被告親自辦理印鑑遺失及晶片金融卡，有國泰世華商
    業銀行屏東分行97年5月23日（97）國世屏東字第105號函在
    卷為憑，顯然被告係於辦妥印鑑遺失及晶片金融卡後，方將
    帳戶存摺及晶片金融卡交予詐騙成員使用無誤。雖證人黃大
    億於原審證稱，伊曾受被告之託辦理貸款，並給被告伊之「
    黃順億」名片，再將資料轉交「阿男」辦理等語，惟被告先
    稱，黃大億與我們超商門口賣飲料的人有認識伊才信任；後
    稱，我公司後面的撞球場有人辦過貸款，我才讓他辦等語，
    被告對於如何信賴黃大億而交付相關資料辦理貸款之過程不
    一，則黃大億是否確實受被告之託辦理貸款，顯有疑義。且
    被告於本院自承，黃大億是在幫人蒐集帳戶等情，並因此經
    台灣台中地方法院以95年度沙簡字第327號判決判刑在案，
    有黃大億本院被告前案紀錄表存卷可參，足證被告係以辦理
    貸款為由掩飾提供帳戶予他人使用之犯行，要屬無訛。另被
    告雖提供「游月霞」電話號碼0000000000號之登記使用名稱
    為「游凱甯」，而「游凱甯」親屬系統中有姊妹名為「游月
    霞」，然該等證據資料，究係被告因提供帳戶予他人使用或
    係辦理貸款，而取得相關關係人之資料，尚乏證據認定之，
    自難僅以為他人蒐集帳戶之黃大億所證及「游月霞」之行動
    電話申用者姓名，據為有利於被告之證據。
(三)末於金融機構開設帳戶，請領存摺、金融卡一事，係針對個
    人身分之社會信用而予以資金流通，具有強烈之屬人性，金
    融帳戶為個人理財之工具，申請開設金融帳戶並無任何特殊
    之限制，且一人得在不同之金融機構申請數個存款帳戶使用
    ，此乃普遍週知之事。而詐騙成員以非本人帳戶供作詐財使
    用，經政府反覆宣導必須小心，亦經媒體廣泛報導，被告為
    成年人，應具相當知識及社會經驗，竟提供上開帳戶予不明
    人士使用，應可預見可能幫助他人從事財產犯罪之用，顯見
    其具有幫助他人犯罪之不確定故意甚明。綜此，被告所辯無
    非卸責之詞，委無可採。本件事證至明，應依法論科。
二、被告行為後，刑法及罰金罰鍰提高標準條例業經修正，並自
    95年7月1日生效施行，關於本件情形：
  (1)刑法第339條第1項，法定本刑中關於罰金刑之規定，因刑法
    第33條第5款業經修正，罰金最低額提高為新臺幣1,000元以
    上，並以百元為單位，經新、舊法比較，應以舊法規定有利
    於被告。
  (2)刑法第56條連續犯之規定業經刪除，於新法施行後，正犯之
    數犯罪行為，原則上應予分論併罰。此刪除雖非犯罪構成要
    件之變更，但顯已影響行為人刑罰之法律效果，自屬法律變
    更。比較新舊法結果，仍應適用較有利於正犯之舊刑法第56
    條規定，論以連續犯。
  (3)綜合上開法律修正前、後之比較，適用舊法，對被告較為有
    利，自應整體適用舊刑法之相關規定。
三、被告以幫助意思，對於正犯資以助力，而未參與實施犯罪行
    為，核其所為，係犯刑法第339條第1項詐欺取財罪之幫助犯
    ，並依刑法第30條第2 項規定，減輕其刑。上開詐欺成員向
    被告收取帳戶，先後3 次佯以拍賣禮券、中國石油油票等詐
    術施詐獲取財物，時間緊接，所犯係構成要件相同之罪名，
    顯係基於概括犯意為之，應依修正前刑法第56條規定，論以
    連續犯。惟按連續幫助與幫助連續為不同之犯罪態樣，如基
    於概括犯意，多次幫助他人犯罪，為連續幫助，該幫助者有
    多次犯罪行為，而如以一幫助行為，幫助他人連續犯罪，則
    為幫助連續，就幫助犯而言，僅有1 次犯罪行為。被告既僅
    為1 次幫助行為，而為他人之連續詐欺取財犯行提供助力，
    應僅成立單一之幫助犯。詐欺成員為上開犯罪事實一之(1)、
    (2)部分，雖未據檢察官起訴，惟該等部分與起訴部分有裁判
    上一罪關係，且經檢察官移送併辦，本院自應併予審理。
四、原審未予詳查，遽為被告無罪之諭知，疏嫌率斷。檢察官上
    訴意旨以此指摘原判決不當，為有理由，自應由本院撤銷改
    判。爰審酌被告尚無不良素行，竟提供融機構存摺、金融卡
    供他人犯罪，及其犯罪之動機、目的、手段、所生危害、犯
    後飾詞卸責，態度不佳等一切情狀，量處如主文所示之刑。
    被告行為在96年4月24日之前，符合中華民國96年度罪犯減
    刑條例之規定，依法減輕其刑。且被告行為後，刑法第41條
    第1項易科罰金折算標準提高，比較新舊法，以舊法較有利
    於被告，並依舊法諭知減刑後易科罰金之折算標準。
據上論斷，應依刑事訴訟法第369條第1項前段、第364條、第299
條第1項前段，刑法第2條第1項前段、第339條第1 項、第30條第
1 項、第2項、修正前刑法第56條、第41條第1項前段，中華民國
96年罪犯減刑條例第2 條第1項第3款、第7條、第9條，現行法規
所定貨幣單位折算新臺幣條例第2條，判決如主文。
本案經檢察官覃正祥到庭執行職務。
中    華    民    國    97    年     7    月    10    日
                  刑事第二庭審判長法  官  呂丹玉
                                  法  官  林恆吉
                                  法  官  李麗玲
以上正本證明與原本無異。
不得上訴。
                                  書記官  廖婷璇
中    華    民    國    97    年    7     月    10    日
附錄：本案論罪科刑法條全文
刑法第339條
意圖為自己或第三人不法之所有，以詐術使人將本人或第三人之
物交付者，處5年以下有期徒刑、拘役或科或併科1千元以下罰金
。
以前項方法得財產上不法之利益或使第三人得之者，亦同。
前二項之未遂犯罰之。


司法院資訊處製作；財團法人民間司法改革基金會備份。
